臺灣臺中地方法院刑事判決　　　　　 96年度沙簡上字第415號
上　訴　人
即　被　告　甲○○
上列上訴人因違反妨害兵役治罪條例案件，不服臺灣臺中地方法
院沙鹿簡易庭九十六年度沙簡字第一七九號，中華民國九十六年
三月三十日第一審簡易判決（聲請簡易判決處刑案號：臺灣臺中
地方法院檢察署九十五年度偵緝字第二二四四號），提起上訴，
本院管轄第二審之合議庭判決如下：
    主    文
上訴駁回。
甲○○緩刑貳年。
    犯罪事實
一、甲○○前未曾因故意犯罪受有期徒刑以上刑之宣告，素行尚
    佳，其係後備軍人，設籍於臺中縣沙鹿鎮○○○街四六號之
    一，應知悉後備軍人於不特定之時間隨時會受到後備司令部
    之各項召集，詎甲○○自民國九十二年八月間起，即未居住
    於上開戶籍地址，且意圖避免召集處理，在遷出前開戶籍地
    後，無故不依規定申報，經員警於九十四年三月八日二十二
    時許，前往上址送交博愛第二五０三之六號教育召集令而未
    遇甲○○本人，致使臺中縣後備司令部所發指定應於九十四
    年三月三十日前往臺中縣烏日鄉○○路○段五０二號成功嶺
    營區報到之上開教育召集令，無法送達。
二、案經臺中市後備司令部函請臺灣臺中地方法院檢察署檢察官
    偵查後，聲請為簡易判決處刑。
    理    由
一、訊據上訴人即被告（下稱被告）甲○○固不否認其設籍於臺
    中縣沙鹿鎮○○○街四六號之一，但未居住於該處，且未收
    受前揭臺中縣後備司令部博愛第二五０三之六號教育召集令
    之事實，但矢口否認有避免召集處理之意圖，辯稱：伊因未
    住在戶籍地而沒有收到召集令，但伊並無避免召集處理之主
    觀意圖云云。惟查：
（一）按妨害兵役治罪條例於九十一年六月二十六日修正前第十
      一條規定：「後備軍人有左列行為之一者，處一年以下有
      期徒刑、拘役或三百元以下罰金：一、離營歸鄉無故不依
      規定報到，或重複申報戶籍者。二、無故拒絕調查，或體
      格檢查不到者。三、居住處所遷移，無故不依規定申報者
      。國民兵犯前項第二款、第三款之罪者，處六月以下有期
      徒刑、拘役或一百元以下罰金。後備軍人犯第一項之罪或
      國民兵犯第二項之罪，致使召集令無法送達者，以意圖避
      免召集論；分別依第六條、第七條科刑」，而修正後該條
      規定移置為第十條，並修正為：「後備軍人意圖避免召集
      處理有下列行為之一者，處一年以下有期徒刑、拘役或科
      新臺幣九萬元以下罰金：一、離營歸鄉無故不依規定報到
      ，或重複申報戶籍者。二、拒絕依規定調查，或體格檢查
      不到者。三、居住處所遷移，無故不依規定申報者。國民
      兵犯前項第三款之罪者，處六月以下有期徒刑、拘役或科
      新臺幣三萬元以下罰金。後備軍人犯第一項之罪或國民兵
      犯前項之罪，致使召集令無法送達者，以意圖避免召集論
      ；分別依第五條或第六條科刑」。由文意觀之，修正前妨
      害兵役治罪條例第十一條第三項之後備軍人意圖避免召集
      罪，不以行為人有避免召集處理之主觀意圖為要件，只要
      行為人有居住處所遷移，無故不依規定申報，致使召集令
      無法送達者，即構成犯罪；惟新修正第十條第一項業已附
      加行為人之主觀要件，而於第三項並全部引用第一項之要
      件，只不過如果規定有「致使召集令無法送達之結果」時
      ，刑度上須比照修正後同條例第五、六條較重之刑度處刑
      而已。雖修正後之條文仍保留「以意圖避免召集論」之擬
      制用語，似仍沿用修正前舊法之擬制規定；然依修正後之
      法條文意，既明確以「意圖避免召集處理」為要件，則該
      「以意圖避免召集論」之文字應認係贅文。會有如此之用
      語，或因立法之疏漏，但在條文文字未修正前，仍應依新
      修正之法條規定，認須以有避免召集處理之意圖為要件，
      顯然修正後妨害兵役治罪條例第十條第三項、第一項第三
      款之罪係屬刑事法上之目的犯，倘行為人並無避免召集處
      理之意圖，即不得遽以該罪相繩（最高法院九十二年度臺
      非字第四０四號判決參照），先予敘明。
（二）被告甲○○係臺中縣後備司令部所屬之後備軍人，其設籍
      於臺中縣沙鹿鎮○○○街四六號之一，但前並未居住於該
      址，且未依規定申報居住處所遷移，致使臺中縣後備司令
      部通知其應於九十四年三月三十日前往臺中縣烏日鄉○○
      路○段五０二號成功嶺報到之博愛第二五０三之六號教育
      召集令無法送達於其本人之事實，業據被告於本院審理時
      坦承不諱，並有臺中縣後備司令部教育召集可下令人員名
      冊、博愛第二五０三之六號教育召集令受領回執各一份附
      卷可稽，此部分之事實，足以認定。
（三）證人即被告甲○○之胞弟梁嘉慶已於警詢時證稱：伊哥哥
      甲○○長年居住在外，伊無法與之聯繫等語，核與被告甲
      ○○於本院之供述相符，足認證人梁嘉慶之證詞可採。依
      證人梁嘉慶之證詞可知，被告之行蹤不定難以聯絡，連家
      人都無法順利連絡到其本人。又按「後備軍人負有戶籍遷
      出遷入或住址變更申報之義務；而後備軍人在同一戶籍管
      轄區域住址變更者，應逕向戶籍地戶政事務所辦理住址變
      更登記，由戶籍管轄區域遷往其他戶籍管轄區域者，應逕
      向遷入地戶政事務所辦理戶籍遷入登記。」，後備軍人管
      理規則第七條第二款、第十五條第一、二款分別定有明文
      。本件被告係合法離營歸鄉報到之後備軍人，在退伍離營
      前已接受關於後備軍人權利義務事項之完整告知，足認被
      告應能清楚知悉其負有申報住址變更登記之義務。且被告
      於退伍後當知會有動員召集情形發生，但被告卻未依規定
      申報住居處所遷移之異動情形，且未與其家人保持順暢之
      聯絡管道，以便隨時知悉後備軍人之召集，足認其有避免
      處理之意圖甚明。
（四）綜上所述，被告甲○○所為辯解，顯係事後卸責之詞，不
      足採信。本件事證至臻明確，被告上開妨害兵役之犯行，
      洵堪認定。
二、核被告甲○○所為，係犯妨害兵役治罪條例第十條第三項、
    第一項第三款之後備軍人意圖避免召集處理，居住處所遷移
    ，無故不依規定申報，致使教育召集令無法送達罪，應依同
    法例第六條第一項科刑。原判決因認被告違反妨害兵役治罪
    條例罪行事證明確，並為新舊法比較對被告有利與不利之情
    形後，適用妨害兵役治罪條例第十條第三項、第一項第三款
    、第六條第一項之規定，判處被告有期徒刑二月，並依修正
    前刑法第四十一條第一項前段、修正前罰金罰鍰提高標準條
    例第二條及現行法規所定貨幣單位折算新台幣條例第二條等
    規定，諭知易科罰金之折算標準，其認事用法並無違誤，量
    刑亦稱妥適。被告上訴意旨猶執其並無避免召集處理之主觀
    意圖等詞為由，對原判決提起上訴，其上訴並無理由，應予
    駁回。
三、末查，被告甲○○前未曾因故意犯罪受有期徒刑以上刑之宣
    告，此有臺灣高等法院被告前案紀錄表可查，其因一時失慮
    ，偶罹刑典，歷此偵審程序及罪刑之宣告後，當能知所警惕
    ，信無再犯之虞，本院因認對其所宣告之刑，以暫不執行為
    適當，爰併予諭知緩刑二年，以啟自新（緩刑規定應無新舊
    法比較問題，刑法第二條第一項所能處理之問題，僅限於行
    為可罰性的法律規範變更適用關係，緩刑規定此種刑之宣告
    規範發生變更時，其適用關係必須是以裁判時之法律為準，
    最高法院九十五年度第八次刑事庭會議決議參照）。
據上論斷，應依刑事訴訟法第四百五十五條之一第一項、第三項
、第三百六十八條，刑法第七十四條第一項第一款，判決如主文
。
本案經檢察官乙○○到庭執行職務。
中　　華　　民　　國　　96　　年　　6 　　月　　5 　　日
                  刑事第一庭  審判長法  官  張國忠
                                    法  官  黃松竹
                                    法  官  陳思成
上正本證明與原本無異。
不得上訴。
                                    書記官  王嘉麒
中　　華　　民　　國　　96　　年　　6 　　月　　5 　　日
